臺灣高等法院臺中分院刑事判決　　　　96年度上訴字第1069號
上　訴　人　臺灣臺中地方法院檢察署檢察官
被　　　告　甲○○
　　　　　　　　　　原住台北市松山區○○○路○段156號4樓
　　　　　　　　　　原居台北市○○區○○里○○○路88號
上列上訴人因毒品危害防制條例案件，不服臺灣臺中地方法院95
年度訴字第2735號中華民國95年12月29日第一審判決（起訴案號
：臺灣臺中地方法院檢察署95年度毒偵字第3209號），提起上訴
，本院判決如下：
    主    文
原判決撤銷。
甲○○施用第一級毒品，處有期徒刑捌月；扣案塑膠袋裝第一級
毒品海洛因陸小包（合計淨重零點捌公克，空包裝總重壹點伍
公克），均沒收銷燬之。又施用第二級毒品，處有期徒刑肆月。
應執行有期徒刑拾壹月；扣案塑膠袋裝第一級毒品海洛因陸小包
（合計淨重零點捌公克，空包裝總重壹點伍公克），均沒收銷
燬之。
    犯罪事實
一、甲○○前於民國92年間，因施用毒品案件，經原審以92年度
    毒聲字第 158號裁定送觀察、勒戒後，認有繼續施用毒品之
    傾向，再經原審以93年度毒聲字第 953號裁定令入戒治處所
    施以強制戒治 1年，期間曾經評定為合格而無繼續戒治必要
    ，經原審裁定停止戒治，所餘戒治期間付保護管束，至94年
    8月3日期滿執行完畢，並由臺灣臺中地方法院檢察署檢察官
    以94年度戒毒偵字第 184號為不起訴處分確定在案。詎甲○
    ○猶不知戒絕，明知海洛因及甲基安非他命已分別列為毒品
    危害防制條例第2條第2項第1、2款所稱之第一、二級毒品，
    竟於強制戒治執行完畢後五年內，復基於施用第一級毒品海
    洛因犯意，於95年7月6日晚間約10時20分向不詳真實姓名、
    年籍之綽號「阿貓」者購得第一級毒品海洛因後，即於當日
    晚間11時許（起訴書載為「11時30分」），在臺中市○○路
    與松竹路口附近之友人住處，將第一級毒品海洛因攙水混合
    ，而以針筒注射入體內之方式，施用第一級毒品海洛因一次
    。又基於施用第二級毒品甲基安非他命之犯意，於自綽號「
    阿貓」之人處無償取得第二級毒品甲基安非他命後，乃於95
    年7月6日晚上 7時許，在臺中市○○路與松竹路口附近之友
    人住處，以火燒烤第二級毒品甲基安非他命使生氣體，再吸
    入體內之方法，施用第二級毒品甲基安非他命1次。
二、嗣經警於翌日即同月 7日凌晨零時許，在臺中市○○路與松
    竹路口，發覺甲○○騎乘機車闖越紅燈，形跡可疑，予以盤
    查，當場自其上扣得塑膠袋裝第一級毒品海洛因 6小包（合
    計淨重0.83公克，空包裝總重 1.5公克），並採驗其尿液結
    果，而查悉上情。
三、案經臺中市警察局第六分局報告臺灣臺中地方法院檢察署檢
    察官偵查起訴。
    理    由
一、被告甲○○於本院審理時經傳喚未到庭陳述，據其於原審審
    理時，對於上開事實坦承不諱。經查：被告於95年7月7日經
    警採驗其尿液結果，確呈嗎啡（第一級毒品海洛因經人體代
    謝水解作用，隨尿液排出體外後呈嗎啡成份反應）及甲基安
    非他命陽性反應，有卷附詮昕科技股份有限公司出具之濫用
    藥物尿液檢驗報告及臺中市警察局第六分局尿液代號真實姓
    名對照表一紙在卷可稽（見95年度偵字第3209號偵查卷第8-
    9頁）。而扣案之塑膠袋裝第一級毒品海洛因6小包，並據法
    務部調查局鑑驗屬實（合計淨重 0.83公克，空包裝總重1.5
    公克），有該局95年9月3日調科壹字第 09523009290號鑑定
    通知書 1份在卷足憑（見原審卷第16頁）。堪認被告之自白
    與事實相符。次查：被告於92年間，因施用毒品案件，經原
    審以92年度毒聲字第 158號裁定送觀察、勒戒後，認有繼續
    施用毒品之傾向，再經原審以93年度毒聲字第 953號裁定令
    入戒治處所施以強制戒治 1年，期間曾經評定為合格而無繼
    續戒治必要，經原審裁定停止戒治，所餘戒治期間付保護管
    束，至94年8月3日期滿執行完畢等情，有臺灣高等法院被告
    前案紀錄表 1份附卷可參。顯見被告係於前案強制戒治執行
    完畢， 5年內再犯本件施用第一級毒品罪及第二級毒品罪無
    訛。從而，本案被告犯行，事證明確，足以認定，自應予依
    法論科。
二、查海洛因與甲基安非他命分別屬於毒品危害防制條例第 2條
    第 2項第1、2款所規定之第一、二級毒品。核被告所為，係
    犯同條例第10條第1項之施用第一級毒品罪及第2項之施用第
    二級毒品罪。被告施用第一、二級毒品之際，分別持有各該
    毒品之低度行為，為其施用之高度行為所吸收，均不另論罪
    。被告所犯上開施用第一級毒品罪與施用第二級毒品罪，犯
    意各別，行為互殊，分別觸犯構成要件不同之罪名，應予分
    論併罰。
三、公訴意旨另以：被告基於施用第一級毒品海洛因之犯意，自
    95年7月1日晚上11時許起至同月 6日晚間11時之前（不含當
    日晚上11時之施用第一級毒品海洛因 1次犯行），尚有施用
    第一級毒品海洛因多次，因認被告此部分犯行，亦涉犯毒品
    危害防制條例第10條第 1項施用第一級毒品之罪嫌云云。按
    被告之自白，不得作為有罪判決之唯一證據，仍應調查其他
    必要之證據，以察其是否與事實相符，刑事訴訟法第 156條
    第 2項定有明文，立法目的在以補強證據之存在，藉以限制
    合法自白在證據上之價值，俾發現實質的真實，即使被告之
    自白出於任意性，然若別無其他補強證據足以擔保其自白與
    事實相符，該自白仍非刑事訴訟法上得據之為認定被告犯罪
    之唯一證據，當不得單憑此而為被告不利之認定（最高法院
    40年臺上字第86號、76年臺上字第4986號判例及85年度臺上
    字第 664號判決意旨參照）。本案檢察官認被告自95年7月1
    日晚上11時許起至同月 6日晚間11時之前（不含當日晚上11
    時），尚有施用施用第一級毒品多次犯行，固以被告之自白
    及其尿液檢驗報告及扣案之海洛因為論據。然查第一級毒品
    海洛因經吸入體內，經代謝後，可由施用者在96小時內所排
    出之尿液檢出得知，故依尿液檢驗呈陽性反應，僅能證明受
    檢驗人在採尿送檢前96小時內有施用毒品之行為，並無從證
    明有「多次」施用之情事。因此被告於95年7月7日為警所採
    集之尿液經檢驗雖呈嗎排陽性反應，僅證明被告所為「於95
    年7月6日晚上11時許，有施用第一級毒品」之自白為真實。
    而扣案之海洛因 6小包係被告於95年7月6日當晚10時20分甫
    向綽號「阿貓」買得，而於當晚11時持以施用等情，亦據被
    告於警詢時供明在卷（見中分六警偵字第0950034289號警卷
    第10頁）。是以扣案之海洛因 6小包及上開被告之尿液檢驗
    報告，尚不能據以推論被告自95年7月1日晚上11時許起至同
    月 6日晚間11時之前（不含當日晚上11時），確有多次施用
    第一級毒品海洛因之情事，依「罪證有疑，為有利於被告認
    定」之原則，自難僅憑被告之自白，遽認被告尚有此部分多
    次施用第二級毒品犯行。至於檢察官上訴意旨雖稱：殘留於
    毛髮之毒品反應，殘留時間較殘留於尿液中者為長，且因毛
    髮殘留毒品反應者，均多係因施用反覆施用毒品成癮者，如
    認上開證據尚不足以證明被告自白之真實性，聲請法院採集
    被告毛髮毒物鑑定，以佐證被告自白採尿前即有長期施用毒
    品海洛因之真實性等語。惟依現行刑事訴訟制度採行改良式
    當事人進行主義，檢察官就被告犯罪事實，應負舉證責任，
    並指出證明之方法，此為刑事訴訟法第161條第1項所明定，
    檢察官所應負之舉證責任，自必須說服法院至無所合理懷疑
    之程度，以形成有罪心證，法院就檢察官起訴事實仍存有合
    理懷疑之情形下，除於公平正義之維護外，無須依職權調查
    證據以排除此合理懷疑，得逕為無罪判決，以維法院在控辯
    雙方盡力攻防制度構造下之中立性，此觀刑事訴訟法第 163
    條第2項之規定自明（最高法院92年臺上字第128號判例意旨
    參），故為維持法院之中立性格，所謂法院應依職權調查證
    據之情形，應僅限於有相當理由足信檢察官無法盡職地從事
    犯罪訴追者之角色，以致不能維持控辯盡力攻防之制度構造
    ，不得動輒以公平正義之維護為名，強求法院為不利被告證
    據之調查，破壞當事人武器平等原則以及法院公正中立形象
    之制度設計。是本案自應以兩造於本院審理中所提出攻防之
    證據，作為論斷有罪與否之基礎，不再須由本院職權發動調
    查、蒐集證據（最高法院91年臺上字第5846號判決意旨參照
    ）。是檢察官上訴意旨請求採取被告之毛髮鑑定以查明其有
    無起訴書所載長時間施用毒品之事實，本院認核無必要。是
    被告被訴上開施用第一級毒品犯行，自屬不能證明，因檢察
    官認被告此部分行為與前揭論罪科刑之施用第一級毒品罪間
    有集合犯之實質上一罪關係，爰不另為無罪之諭知。
四、原審就被告於95年7月6日晚間分別施用第一級毒品海洛因及
    第二級毒品甲基安非他命各一次之犯行，予以論罪科刑，而
    就檢察官起訴被告自95年7月1日起，至95年7月6日晚上11時
    許之前，施用第一級毒品海洛因部分，認定屬於不能證明，
    而不另為無罪諭知，固非無見，惟按法院依刑事訴訟法第37
    3條之1第 1項所為簡式審判程序裁定後，認有不得或不宜者
    ，應撤銷原裁定，依通常程序審判之，同條第 2項定有明文
    。又依法院辦理刑事訴訟程序案件應行注意事項第 193點規
    定，所謂不宜為簡式審判程序者，例如被告雖就被訴事實為
    有罪之陳述，但其自白是否真實尚有可疑，或被告對於裁判
    上一罪或數罪併罰之案件，僅就部分案情自白犯罪等情形。
    從而法院行簡式審判程序後，必以被告全部有罪之判決為限
    ，倘認被告有罪之陳述仍有疑義或有不宜為有罪實體判決之
    情形者，自應撤銷原裁定，改行通常審判程序，方屬適法。
    本案原審既僅就檢察官起訴被告施用第一級毒品犯行之部分
    事實，認定成立犯罪，而認被告被訴其餘施用第一級毒品多
    次犯行，並無證據證明，而不另為無罪之諭知，竟仍以簡式
    程序判決，自有未洽。是以檢察官指摘原審依簡式審判程序
    進行審理本案，程序違法，為有理由，自應由本院將原審判
    決撤銷改判。按施用毒品，除損及個人自身之健康外，其家
    庭、社會及國家俱受其連累，故不能與單純之自戕行為相擬
    ，實已衍生危害家庭及社會之不利後果，自應課以相當之罪
    責，始符合毒品危害防制條例之立法旨意。爰審酌被告之素
    行、犯罪之動機、手段、施用毒品所生之危害，被告犯後之
    態度等一切情狀，所犯二罪各量處如主文第 2項所示之刑，
    並定其應執行之刑，以示懲儆。扣案之塑膠袋裝第一級毒品
    海洛因6小包（合計淨重0.83公克，空包裝總重1.5公克）屬
    毒品危害防制條例第2條第2項第 1款規定之第一級毒品，而
    盛裝海洛因之塑膠袋 6個，因已無法與海洛因徹底析離，均
    依同條例第18條第 1項前段規定，沒收銷燬之。至於被告施
    用第二級毒品甲基安非他命所用之器具，因未扣案，且無證
    據足認係被告所有，爰不併為沒收之宣告。
五、另臺灣臺中地方法院檢察署檢察官移送本院併案審理意旨（
    偵查案號：臺灣臺中地方法院檢察署檢察官96年度毒偵字第
     474、2872號）略謂：(一)甲○○基於反覆施用第一級毒品之
    犯意，自95年7月6日起，至96年1月2日上午 5時許止，在臺
    中市○○區○○路 2段262-23號11樓處，施用第一級毒品海
    洛因多次。另基於施用第二級毒品之犯意，於96年1月2日為
    警採尿時回溯96小時內某時點，在不詳地點，施用第二級毒
    品甲基安非他命 1次。嗣於96年1月2日晚上10時許，在臺中
    市○○區○○路2段362號前，為警查獲，並扣得第 1級毒品
    海洛因含袋重0.53公克（以上臺灣臺中地方法院檢察署檢察
    官96年度毒偵字第 474號移送併案事實）。(二)甲○○基於施
    用第一級毒品之犯意，自95年3月間某日起至96年5月21日某
    時止，在臺中市○區○○○路4段232之3號13樓之2等處，以
    摻入香菸點燃吸食煙霧之方式，施用第一級毒品海洛因多次
    ；並以玻璃球燒烤吸食煙霧之方式，施用第二級毒品安非他
    命多次。嗣於96年5月21日下午3時50分許，為警在臺中市○
    區○○路與梅川西路路口查獲，並扣得第一級毒品海洛因 3
    小包（毛重0.9公克），再經甲○○同意，為警於96年5月21
    日下午4時50分許，在臺中市○區○○○路4段232之3號13樓
    之2，查扣第一級毒品海洛因4包（毛重合計13.6公克）及第
    二級毒品安非他命2包（毛重合計0.9公克）（以上臺灣臺中
    地方法院檢察署檢察官96年度毒偵字第2872號移送併案事實
    ）。(三)被告上述施用第一、二級毒品犯行，因與已起訴之事
    實，屬於包括一罪之集合犯，具有實質上一罪關係，依審判
    不可分原則，應為起訴效力所及，自應併案審理云云。經查
    ：上開檢察官移送併案意旨指稱被告自95年 3月間某日起至
    96年 5月21日某時止，有反覆施用第一毒品及第二級毒品多
    次犯行，固以被告之自白及扣案之毒品，暨被告之尿液檢驗
    報告為據，然查被告於前案釋放後，究自何時起開始再施用
    ，先後於警詢時供述不一，而依扣案之毒品及被告之尿液檢
    驗報告，亦足以認定被告當時有持有毒品及各於每次採尿前
    約96小時前，有施用毒品之犯行，仍不能憑認被告自95年 3
    月間某日起至96年 5月21日某時止，有反覆施用第一、二級
    毒品多次之事實。再揆之被告自95年7月7日凌晨為警查獲，
    經檢察官起訴後，分別於96年1月2日始復犯施用毒品犯行，
    及於96年 5月21日又犯施用毒品，為警查獲，其前後三案各
    間隔約6個月與4個月之時間，實難認係基於同一犯意而為，
    應認其於前二次各經警查獲後，犯意已終止，其後始另起新
    犯意而施用毒品犯行，方符事理之平。是以被告先後三案之
    犯罪事實，難認係基於單一犯意而為之，不能認屬於實質上
    一罪，則檢察官認此部分與本案被告之犯罪事實具有集合犯
    之實質上一罪關係，而聲請併案審理，即難准許，自應將此
    部分卷證退還檢察官另為適法處理。
據上論斷，應依刑事訴訟法第369條第1項前段、第364條、第299
條第 1項前段、毒品危害防制條例第10條第1項、第2項、第18條
第1項，刑法第11條、第51條第5款，判決如主文。
本案經檢察官乙○○到庭執行職務。
中　　華　　民　　國　　96　　年　　6 　　月　　26　　日
            刑事第三庭  審判長法　官  王  增  瑜
                              法　官  廖  柏  基
                              法　官  蔡  紹  良
上列正本證明與原本無異。
施用第一級毒品罪部分得上訴。
施用第二級毒品罪部分不得上訴。
如不服本判決應於收受送達後十日內向本院提出上訴書狀，其未
敘述上訴之理由者並得於提起上訴後十日內向本院補提理由書（
均須按他造當事人之人數附繕本）。
                              書記官  周  巧  屏
中　　華　　民　　國　　96　　年　　6　　月　　26　　日
附錄本案論罪科刑法條全文：
毒品危害防制條例第十條
施用第一級毒品者，處6月以上5年以下有期徒刑。
施用第二級毒品者，處3年以下有期徒刑。
